【裁判字號】    97,消債抗,84
【裁判日期】    980115
【裁判案由】    更生事件之抗告
【裁判全文】
臺灣臺南地方法院民事裁定            97年度消債抗字第84號
抗  告  人  甲○○
上列抗告人因消費者債務清理條例事件聲請更生，對於中華民國
97年9月30日本院97年度消債更字第334號裁定提起抗告暨聲請保
全處分，本院裁定如下：
    主  文
抗告及保全處分之聲請均駁回。
抗告程序費用新臺幣壹仟元由抗告人負擔。
    理  由
一、抗告意旨略以：抗告人之負債總額為新臺幣（下同）3,276,
    268元，妻乙○○之負債總額為2,077,575元，現補提妻之負
    債資料。民國96年1月間，抗告人及妻分別向最大債權銀行
    申請債務協商，因銀行表明此為最優惠之底限，若不接受，
    則須與各家銀行進行各別協商或回復20%之高額循環利息，
    抗告人迫於無奈，只能暫為接受並達成協議，其結果乃抗告
    人為120期、利率3%、每月繳24,062元，妻為80期、利率12.
    88%、每月繳38,826元，抗告人之收入每月約45,000元，妻
    之收入每月約22,000元，每月總收入約67,000元，實不足以
    支付夫妻2人每月協商應繳金額及家庭生活必需支出34,000
    元，妻因此於96年1月、3月、5月分別向親友借貸8萬元、6
    萬元、7萬元以繳納協商金額及支付生活開銷。96年6月間抗
    告人因右肩常疼痛不適前往就醫，經醫師診斷為係94年1月
    車禍出院後無法進行復健所造成之後遺症，醫師建議多休息
    ，持續復建治療，故96年6月下旬至96年8月常因休養在家，
    致收入不足45,000元，而與最大債權銀行協議暫緩繳納2個
    月協商金額，銀行亦同意抗告人之要求，後因抗告人小兒麻
    痺之右腳退化無力，身體常產生病痛，常無法工作，收入減
    少，親友亦無法持續資助，抗告人因此無法持續繳納協商金
    額而毀諾，應屬消費者債務清理條例所指「不可歸責於己之
    事由」，爰提起抗告，請求廢棄原審裁定，准予更生，並請
    求就抗告人名下房地裁定准予保全處分，暫緩拍賣云云。
二、按聲請更生或清算不合程式或不備其他要件者，法院應以裁
    定駁回之，但其情形可以補正者，法院應定期間先命補正，
    消費者債務清理條例第8條定有明文。次按債務人與金融機
    構協商成立者，不得聲請更生或清算，但因不可歸責於己之
    事由，致履行顯有重大困難者，不在此限；本條例施行前，
    債務人依金融主管機關協調成立之中華民國銀行公會會員辦
    理消費金融案件無擔保債務協商機制與金融機構成立之協商
    ，準用前項之規定，消費者債務清理條例第151條第5項、第
    6項亦分別有明文規定。
三、經查：
  (一)抗告人於聲請更生前，曾依金融主管機關協調成立之中華民
    國銀行公會會員辦理消費金融案件無擔保債務協商機制，與
    債權銀行於96年1月8日成立協商，當時抗告人之無擔保債務
    總額為2,491,879元，雙方約定由抗告人自96年2月份起，分
    120期，利率3%，每月清償24,062元，至全部清償為止，此
    有債務協商協議書及無擔保債務還款計劃表附於原審卷可稽
    （原審卷第235至236頁）。又抗告人於前述協商成立後，曾
    依約繳納8期，於96年12月間毀諾，亦有債權人臺灣美國運
    通國際股份有限公司、永豐信用卡股份有限公司、台新國際
    商業銀行股份有限公司、香港商香港上海匯豐銀行股份有限
    公司、臺灣新光商業銀行股份有限公司、遠東國際商業銀行
    股份有限公司、國泰世華商業銀行股份有限公司、永豐商業
    銀行股份有限公司、中國信託商業銀行股份有限公司、大眾
    商業銀行股份有限公司、玉山銀行等之陳報狀附於原審卷可
    憑。
  (二)抗告意旨雖陳稱：伊於96年6月間經醫師診斷有於94年車禍
    後遺留之後遺症，故96年6月下旬至96年8月常因休養在家，
    致收入不足45,000元，而與最大債權銀行協議暫緩繳納2個
    月協商金額，後因抗告人小兒麻痺之右腳退化無力，身體常
    產生病痛，親友亦無法持續資助，抗告人因此無法持續繳納
    協商金額而毀諾云云，雖提出財團法人臺灣基督長老教會新
    樓醫院（下稱新樓醫院）於94年2月4日及96年6月16日出具
    之診斷證明書共2紙為證。惟查，細觀新樓醫院於96年6月16
    日出具之診斷證明書中，就「病名」欄係記載「1.右下肢小
    兒麻痺，現退化性關節炎造成疼痛無力。2.右肩疼痛無法舉
    高，肩部肌腱炎」，於醫囑欄則記載「患者96年6月13日及6
    月16日門診治療2次，建議休息勿久站或行走過久，2個月內
    並門診追蹤治療」，有診斷證明書在卷可參，未有隻字片語
    提及其身體狀況與94年間之車禍有何關聯，而債權人永豐信
    用卡股份有限公司於原審陳報狀所附資料中雖有：「96年6
    月27日最大債權銀行來函，客戶申請喘息期自96年7月至96
    年8月，共計2期」之記載，然抗告人於96年7月、同年8月暫
    停繳納2期協商金額後，自96年9月起即回復正常繳款，直至
    96年12月始毀諾，有前述各債權人於原審之陳報狀可佐，參
    酌抗告人於原審提出更生聲請時，曾於聲請狀「聲請前2年
    內收入之數額、原因及種類」欄中載明：「自95年5月1日至
    97年5月任職於鄉村麵攤，每月可得45,000元」，於收入切
    結書中亦自述每月收入為45,000元，於97年6月6日陳報狀中
    再次陳稱每月收入為45,000元等情，堪認其於96年9月以後
    ，其每月平均收入仍應為45,000元，並無抗告意旨所述「身
    體常產生病痛，常無法工作，收入減少」之情事存在。
  (三)抗告人雖又陳稱：其妻乙○○亦負有債務，每月應繳協商金
    額為38,826元，夫妻2人每月總收入約67,000元，實不足以
    支付夫妻2人每月協商應繳金額及家庭生活必需支出34,000
    元，不得不毀諾云云。然而，抗告人於更生聲請狀「依法受
    債務人扶養之人」欄既僅記載須扶養其子田家維（85年次）
    、其女田宜婷（88年次），並未提及尚需扶養其妻乙○○，
    顯見抗告人已表明其所需支出之必要生活費用僅包含自己、
    子田家維及女田宜婷共3人日常生活所需，且抗告人就本身
    債務既已自顧不暇，於原審及抗告狀中亦未曾提及有代乙○
    ○繳付乙○○所欠債務之情事，則原審及本院於審酌抗告人
    更生聲請有無理由之際，僅以抗告人之資產負債及收入支出
    狀況加以綜合考量，即屬已足，自無另將乙○○之收入及負
    債狀況納入考量之必要，是抗告人於抗告狀所附乙○○簽立
    之債務協商協議書、無擔保債務還款計劃表及支票3紙，顯
    屬無庸審酌。
  (四)抗告人雖陳稱其每月家庭生活必需支出包含：房貸6,000元
    、伙食費12,000元、水、電、瓦斯、電話費1,500元、交通
    油資3,000元、扶養田家維、田宜婷8,000元、保險費3,500
    元，每月共須34,000元云云，然僅提出數紙繳費收據為證，
    且其中每月交通油資竟高達3,000元，所附收據中尚有田家
    維、田宜婷至美語補習班補習、每人每月須4,000元之收據
    ，顯已逾越一般人為維持基本生活所必要之程度，自難認其
    主張之數額屬實。而房屋貸款於名義上雖屬債務，於實質上
    乃屬債務人藉由按期繳納貸款而逐期累積個人資產（待房屋
    貸款清償完畢，即無庸再擔憂因債權人行使抵押權拍賣房地
    致喪失房地所有權），惟債務人於經濟困頓之際，本應選擇
    適當處分其資產以減輕債務負擔，而非堅持負擔高額之房屋
    貸款及房屋稅、地價稅等非必要性支出而仍持續累積其資產
    ，更不應抱持「僅盡力清償房屋貸款以保全名下房地免遭拍
    賣，並將房屋貸款列為絕對必要支出，其餘負債則均以無力
    負擔為由聲請更生及保全處分以避免房地遭其他債權人拍賣
    」之投機心態，選擇性地履行債務。查抗告人名下有土地1
    筆、房屋2棟及汽車1輛，業據抗告人於財產及收入狀況說明
    書中自承在卷，並有抗告人之稅務電子閘門財產所得調件明
    細表附於原審卷可佐，其中門牌號碼臺南縣山上鄉南洲村南
    洲328之1號房屋及坐落之臺南縣山上鄉○○段294地號土地
    ，雖係由抗告人自住使用中，然均經抗告人於94年11月16日
    向債權人臺灣中小企業銀行股份有限公司借款並設定1,000,
    000元最高限額抵押權，本院民事執行處97年度執字第60957
    號強制執行事件囑託鑑價結果，前述房地市場價值估計可達
    1,623,000元，有不動產估價報告書在卷可參，顯較抗告人
    於債權人清冊中所載尚積欠臺灣中小企業銀行股份有限公司
    之債務數額893,066元高出甚多，倘抗告人能妥適處分上開
    房地，不但可清償上開抵押債務，且應尚有餘額足供清償部
    分無擔保債務，而抗告人另有門牌號碼臺南縣山上鄉南洲村
    南洲298號房屋之所有權，其全家自無流離失所之虞。惟抗
    告人捨此不為，執意保留名下全部不動產之所有權，亦未曾
    將臺南縣山上鄉南洲村南洲298號房屋予以妥適收益或處分
    以增加己身收入，且係於收入未減少、債務未增加等財產狀
    況並無重大變動之情形下，突然於96年12月間毀諾，自難認
    抗告人有何不可歸責於己致履行顯有重大困難之事由存在。
四、綜上所述，本件抗告人既無因不可歸責於己之事由致履行顯
    有重大困難之情形，已與首揭消費者債務清理條例所定得聲
    請更生程序以清理債務之要件不符，其聲請更生即屬要件不
    備，且無從補正。從而，原審裁定駁回其更生之聲請，理由
    雖與本院稍有不同，然其結論並無不合。抗告意旨仍指摘原
    審裁定不當，求予廢棄另為裁定云云，為無理由，應予駁回
    。又抗告人之抗告既經駁回，其於本院所為保全處分之聲請
    即失所附麗，應併予駁回。
五、據上論結，本件抗告為無理由，依消費者債務清理條例第15
    條，民事訴訟法第495條之1第1項、第449條第1項、第95條
    、第78條，裁定如主文。
中    華    民    國    98    年    1     月    15    日
                  民事第一庭  審判長法官  楊清安
                                    法官  周素秋
                                    法官  張婷妮
以上正本係照原本作成。
本件不得抗告。
中    華    民    國    98    年    1     月    15    日
                              書  記  官  楊建新


司法院資訊處製作；財團法人民間司法改革基金會備份。
